臺灣高等法院高雄分院刑事判決　　　　 96年度上易字第379號
上　訴　人　臺灣高雄地方法院檢察署檢察官
上　訴　人
即　被　告　甲○○
上列上訴人因被告業務侵占案件，不服臺灣高雄地方法院94年度
易字第1527號中華民國96年1月18日第一審判決（起訴案號：臺
灣高雄地方法院檢察署94年度偵緝字第1649號；併案案號：臺灣
嘉義地方法院檢察署94年度偵字第4718號），提起上訴，本院判
決如下：
    主  文
原判決撤銷。
甲○○連續意圖為自己不法之所有，而侵占對於業務上所持有之
物，累犯，處有期徒刑捌月。
    事  實
一、甲○○前於民國79年間，因偽造有價證券、詐欺等案件，經
    臺灣高等法院臺南分院以80年度上訴字第1811號判決，分別
    判處有期徒刑5 年、3 年確定，並定應執行刑為有期徒刑7
    年，入監執行後於83年12月6 日縮刑假釋出監；復於86年間
    ，因竊盜案件，經臺灣高雄地方院以86年度易字第3198號判
    決，判處有期徒刑1 年確定，前開假釋亦遭撤銷，入監接續
    執行後，於89年2 月2 日縮刑假釋出獄，嗣於91年1 月31日
    期滿未經撤銷以已執行完畢論。詎其仍未悛悔，復意圖為自
    己不法之所有，基於概括之犯意：
  (一)先受僱於聯總保全股份有限公司（下稱聯總公司）並自93年
    9 月4 日起派駐在高雄市三民區○○○路270 號居禮大樓擔
    任管理員，負有門禁管制、收取保管各種相關費用進而繳交
    管理委員會等職務，為從事業務之人，竟於93年9 月下旬某
    日，將其所代收保管而尚未繳回之管理費新臺幣（下同）19
    ,643 元 （其中包括住戶黃長木於93年9 月13日所繳納92年
    12月份至93年9 月份之管理費共18,011元〈起訴書誤載為17
    ,390 元 〉，以及住戶黃常熒於93年9 月20日所繳納93年8
    月份之管理費1,632 元）予以挪用侵占入己而未交接予接班
    之管理員，嗣經聯總公司發覺有異而悉上情。
  (二)又自94年3 月23日起受僱於朝笙公寓大廈管理維護有限公司
    （下稱朝笙公司）派駐在嘉義市○○○街8 號羅曼第公寓大
    廈擔任管理員，亦負有門禁管制、收取保管各種相關費用進
    而繳交管理委員會等職務，為從事業務之人，竟承前侵占之
    概括犯意，於94年4 月2 日中午值班期間，將其所代收保管
    之款項計18,035元予以挪用侵占入己，且為掩飾其侵占犯行
    ，又接續撕毀羅曼第公寓大廈管理委員會編號分別為11599
    、13169 、13185 、13186 、13188 號之收款憑證存根聯，
    足以生損害於羅曼第公寓大廈住戶之權益，嗣經管理委員會
    發覺有異而悉上情。
二、案經聯總公司訴請臺灣高雄地方法院檢察署檢察官偵查起訴
    以及羅曼第公寓大廈管理委員會主任委員吳淑芬訴請臺灣嘉
    義地方法院檢察署檢察官偵查併辦。
    理  由
壹、程序部分：
    按被告以外之人於審判外之陳述，雖不符刑事訴訟法第159
    條之1 至第159 條之4 規定，而經當事人於審判程序同意作
    為證據，法院審酌該言詞陳述或書面陳述作成時之情況，認
    為適當者，亦得為證據；當事人、代理人或辯護人於法院調
    查證據時，知有同法第159 條第1 項不得為證據之情形，而
    未於言詞辯論終結前聲明異議者，視為有前項之同意，同法
    第159 條之5 亦已明揭其旨。本案本院用以認定犯罪事實之
    被告以外之人之審判外之言詞及書面陳述，雖為傳聞證據，
    然檢察官及被告於原審法院及本院言詞辯論終結前均未聲明
    異議，且本院審酌其等陳述作成時之情況，均無何不適當之
    情形，是依上開規定均得作為證據，合先敘明。
貳、實體部分：
一、訊據被告甲○○固不否認前開受僱而派駐在居禮大樓、羅曼
    第公寓大廈擔任管理員，且有使用上開所代收保管款項之事
    實，然於原審審理時，矢口否認有何上開侵占及毀損犯行，
    辯稱：就犯罪事實一、(一)部分，伊於93年9 月13日及93 年9
    月20日代收之管理費，伊原本均放在身上，財務委員約10天
    才會收1 次錢，結果伊生病就將錢拿去看病，想等隔月5 日
    領薪水後再還，並非故意要侵占云云；就犯罪事實一、(二)部
    分，伊亦非故意要侵占，是伊先前有向地下錢莊借錢，94年
    4 月2 日中午，地下錢莊的人來要錢。後來伊有打電話給老
    闆娘4 次，請老闆娘聯絡伊，伊想將錢趕快還公司，結果接
    聽電話的是會計人員，會計人員說不用了，伊不知道「不用
    了」是什麼意思；至於損毀文書部分，收款憑證本來就要撕
    掉1 張給住戶，另外1 張是不小心撕的，就夾在簿子裡，並
    未撕毀云云。嗣於本院審理時，則坦承上開侵占犯行，惟稱
    ：事後已返還等語。經查：
  (一)事實一、(一)部分：
  1.關於被告曾受僱於聯總公司派駐在居禮大樓擔任管理員，曾
    取走由住戶黃長木及黃常熒所繳交之管理費等事實，業經證
    人即聯總公司董事長胡佩錦於警詢、偵訊中以及管理組長曾
    文得於偵訊中證述歷歷，復有聯總公司員工人事資料、居禮
    大樓綜合管理合約書、聯總公司執勤人員交接簿、居禮大樓
    管理收入明細分析表、黃長木及黃常熒之管理費收據在卷可
    參。
  2.被告雖於原審審理時辯稱：所收取住戶黃長木與黃常熒之管
    理費，係因生病而用以就醫，想等領薪後再還，並無侵占犯
    意云云。然被告未經同意即擅自挪用他人款項，已有可議，
    且其並未主動將此事告知聯總公司或居禮大樓之相關人員，
    另其所取走之款項亦未及時歸還，遲至94年2 月25日、同年
    3 月15日始由被告之妹李美玉分別匯款6,000 元共計12,000
    元予聯總公司，此有證人胡佩錦於偵訊之證述及匯款申請書
    附卷可參，可見被告之行徑應非臨時借用可比，其確有不法
    所有之意圖及侵占之犯意而將款項據為己有甚明，所辯不足
    採信。嗣於本院審理時，被告則坦承此部分之侵占犯行。
  3.綜上所述，被告此部分之侵占犯行，事證明確，應可認定。
  (二)事實一、(二)部分：
  1.關於被告受僱於朝笙公司公司派駐在羅曼第公寓大廈擔任管
    理員，且將其所收取保管之款項18,035元取走之事實，業經
    證人即告訴代理人金鑫以及交接款項予被告之管理員徐木村
    於檢察事務官前指述歷歷，復有嘉義市政府93年4 月5 日府
    工使字第0930038977號函、存證信函、應徵人員甄選資料表
    、統一成集團員工服務同意書、羅曼第公寓大廈管理服務維
    護合約書、安全警衛執勤日誌附卷可參。
  2.被告雖於原審審理時辯稱：並非故意侵占，是地下錢莊來要
    錢，後來伊有打電話給老闆娘想趕快還錢，結果接聽電話的
    會計人員說不用了云云。然而，被告並無權利因自己積欠地
    下錢莊款項，即擅自動用自己保管之他人錢財，其所為已有
    可議。況其自稱接聽之會計人員說「不用了」云云，卻無法
    提出該人之相關資料以供查證，參以該會計人員應非公司決
    策者，與被告又無親故之誼，衡情應不致擅作主張向被告表
    示不用還錢，則被告所辯已頗可疑。尤有甚者，被告自承並
    不明白對方所說「不用了」係指何意，則其為何遲未償還款
    項，直至95年12月23日始由家屬歸還22,000元，此有羅曼第
    公寓大廈管理委員會95年12月25日（九十五）字第951225號
    函件可按，由此益見被告挪用款項應有不法所有之意圖及侵
    占之犯意甚明。另被告於本院審理時，則亦坦承此部分之侵
    占犯行。
  3.至於被告撕毀收款憑證存根聯部分之事實，業經證人金鑫於
    檢察事務官前指述歷歷，而被告固不否認如事實欄所載之收
    款憑證存根聯遭撕下之事實，惟被告於原審準備程序時稱：
    管理員收錢時會開1 聯收據給住戶，另1 聯存底，存根聯是
    另1 管理員要伊撕下來，夾在另1 本簿子，伊並未毀損云云
    ，嗣後於原審審判程序中又改稱：收款憑證本來就要撕掉1
    張給住戶，另外1 張是不小心撕的，就夾在簿子裡云云，前
    後反覆不一，不無飾卸之虞，要難遽信。嗣於本院審理時則
    自承：伊將存根聯撕下收起，是為讓其他管理員不會發現伊
    挪用上開款項等語（見本院96年6 月20日審判筆錄第6 頁）
    ，足認被告已於本院審理時，亦自白此部分之犯行，且其此
    部分之自白與證人金鑫上開陳述相符，應可採信，而認與事
    實相符
  4.綜上所述，被告此部分之侵占及毀損文書之犯行，事證明確
    ，亦可認定。
  (三)綜上所述，本件事證明確，被告上開業務侵占及毀損文書之
    犯行均堪認定。
三、按行為後法律有變更者，適用行為時之法律，但行為後之法
    律有利於行為人者，適用最有利於行為人之法律，刑法第2
    條第1 項定有明文。本件被告行為後，95年7 月1 日修正施
    行之新刑法，業已刪除第56條關於連續犯之規定，而被告於
    舊法時期所為數次業務侵占犯行，如依修正前之連續犯規定
    論以一罪，僅得加重其刑至二分之一，倘依新法則應數罪分
    別論斷而併罰，其刑度較依連續犯規定論以一罪之結果為重
    ，以舊法對被告較有利；其次，95年7 月1 日修正施行之刑
    法亦刪除第55條關於牽連犯之規定，而被告所犯業務侵占與
    毀損文書二罪間，有方法、目的之牽連犯關係，依修正前即
    行為時之規定，應從一重之業務侵占罪處斷，依修正後之規
    定則應二罪分論併罰，以舊法較有利於被告；再者，就被告
    所犯刑法第352 條毀損文書罪之罰金刑而言，95年6 月14日
    修正公布之刑法施行法第1 條之1 將其貨幣單位及提高額度
    另作規定，換算結果與舊法固無不同，然刑法於95年7 月1
    日修正施行前之第33條第5 款原規定罰金刑為銀元1 元以上
    即新臺幣3 元以上，修正後該條款則將罰金刑提高為新臺幣
    1,000 元以上，並以百元計算之，核諸刑法第35條所規定刑
    之輕重比較標準，刑法第352 條毀損文書罪之刑度應以行為
    時之法律規定較有利於被告。被告行為後之法律已有如上之
    變更，經綜合比較結果，適用舊法對於被告較為有利，是應
    依刑法第2 條第1 項前段規定，適用被告行為時之舊法。至
    於刑法第47條關於累犯之規定雖亦有修正，但觀諸被告之前
    科紀錄以及本件乃故意犯罪之態樣觀之，不論依修正前或修
    正後之規定，本件業務侵占犯行均構成累犯而應加重其刑，
    新舊法適用結果對於被告並無有利或不利之影響，尚不生比
    較問題，應逕適用裁判時之新法。
四、核被告所為，係犯刑法第336 條第2 項業務侵占罪及第352
    條毀損文書罪。被告先後撕毀上開收款憑證存根聯5 張，其
    係在特定空間和緊密時間中接續實施，侵害同一之法益，各
    行為之獨立性極為薄弱，依一般社會健全觀念，在時間差距
    上，不宜強行分開，在刑法評價上，以視為數個舉動之接續
    施行，合為包括之一行為予以評價，較為合理，應認為係接
    續犯之包括一罪（最高法院86年度台上字第3695號判例意旨
    參照）。又被告先後2 次侵占行為之時間緊接，所犯構成要
    件相同，顯係基於概括犯意而為，應依刑法修正前第56條連
    續犯規定論以一罪，並加重其刑。被告所犯上開2 罪間，有
    方法、目的之牽連犯關係，應依刑法修正前第55條規定從一
    重之業務侵占罪處斷。檢察官移送併辦部分（事實一、(二)部
    分）與起訴部分，分別有連續犯及牽連犯之裁判上一罪之關
    係，而應為起訴效力所及，本院自應併予審究。另事實一、
    (二)之毀損文書罪部分，檢察官雖僅就編號11599 、13169 及
    13186 號之收據憑證存根聯併案，惟其他部分亦與併案部分
    有接續犯之包括一罪關係，已如上述，本院亦得一併審理，
    併此敘明。又被告有如前開事實欄所列前科紀錄，此有臺灣
    高等法院被告前案紀錄表在卷可參，其於有期徒刑行完畢後
    ，5 年內故意再犯本件有期徒刑以上之罪，為累犯，應依修
    正後刑法第47條第1 項規定，遞加重其刑。
五、公訴意旨另以：被告受僱於聯總公司，派駐在高雄市三民區
    ○○○路270 號居禮大樓擔任管理員期間，於93年9 月11日
    ，將其所代收保管之13,492元管理費予以侵占入己，嗣因遭
    聯總公司派駐該大樓之管理組長曾文得發覺追問，甲○○方
    於翌日晚間7 時許繳回。因認被告此部分所為，亦涉有刑法
    第336條第2項業務侵占罪嫌云云。
  (一)按犯罪事實應依證據認定之，無證據不得認定犯罪事實，刑
    事訴訟法第154 條第2 項定有明文。又認定犯罪事實所憑之
    證據，雖不以直接證據為限，間接證據亦包括在內；然而無
    論係直接或間接證據，其為訴訟上之證明，須於通常一般之
    人均不致有所懷疑，而得確信其為真實之程度者，始得據為
    有罪之認定，倘其證明尚未達到此一程度，而有合理性之懷
    疑存在時，即難為有罪之認定（最高法院76年度台上字第
    4986號判例意旨參照）。又按被告否認犯罪事實所持之辯解
    ，縱屬不能成立，如無積極證據足以證明其犯罪行為，自不
    能以推測或擬制之方法，以為裁判基礎（最高法院78年台上
    字第1981號判決意旨參照）。
  (二)此部分檢察官係以：被告於偵查中之自白、曾文得偵訊筆錄
    及聯總公司值勤人員交接簿等，而認定被告此部分之犯行。
    訊據被告則堅決否認此部分犯行，辯稱：伊於93年9 月11日
    代收之管理費，因伊當天頭痛急著要回去，忘記交接給交班
    的人，隔天上班伊就自己交給曾文得等語。
  (三)經查，被告曾受僱於聯總公司派駐在居禮大樓擔任管理員，
    於93年9 月11日將其所收取保管之13,492元管理費取走，嗣
    於翌日返還等事實，為被告所不否認，且與證人即聯總公司
    管理組長曾文得於偵訊中證述相符，復有聯總公司員工人事
    資料、居禮大樓綜合管理合約書、聯總公司執勤人員交接簿
    等在卷可參，固被告確於93年9 月11日將其所代收之13,492
    元管理費取走，於翌日始返還之事實，應可認定。惟被告以
    上開情詞，辯稱並無侵占之犯意。
  (四)雖然被告於94年8 月8 日偵訊中稱：「（為何證人曾文得稱
    13,492元是他向你催收後你才交出？）是」、「（你是否要
    據為己有？）沒有」、「（為何不交接給下一班管理員？）
    我也不敢說為什麼」云云，可知偵查中被告全然未提及因頭
    痛趕回家而忘記交接之事，嗣於原審應訊時始為上開情詞之
    辯解，衡情不無臨訟杜撰之虞。另依證人曾文得於偵訊中所
    述：係伊先發現被告未將款項交接予阮清助後乃向被告追討
    ，被告便於次日（9 月12日）晚間7 時許伊接班以後前往返
    還等語，且曾文得亦未提及被告有說明係因頭痛趕回家而忘
    記交接之情形，益見被告上開辯解有事後杜撰之虞而難以遽
    信。
  (五)惟被告確於收取上開管理費後翌日即將管理費交接給曾文得
    ，業如上述，而被告於翌日始將收取之管理費交接給曾文得
    ，其原因雖可能係因侵占後遭人發現才交還，但依常情，仍
    有其他原因之可能，且此部分除被告上開尚難以遽信之辯解
    外，尚無其他證據可證明被告係基於侵占犯意而將管理費挪
    為他用之事實，自尚不能以被告將上開管理費取走帶回一日
    ，而其所辯難以遽信，即認定被告確有將上開管理費侵占入
    己之意圖。依上開說明，被告上開取走帶回管理費之辯解，
    縱屬不能成立，仍不能以推測或擬制之方法，即遽認被告已
    有侵占之意圖。
  (六)綜上所述，檢察官起訴被告此部分之犯行，其所提出之事證
    ，尚未達於通常一般之人均不致有所懷疑，而得確信其為真
    實之程度者，而不足以使本院形成有罪之心證，依上開說明
    ，此部分罪嫌自屬不能證明。惟檢察官起訴認此部分與本院
    論罪部分有連續犯之裁判上一罪關係，爰不另為無罪之諭知
    ，併此敘明。
六、原審因而認被告犯罪事證明確，而予依法論科，固非無見；
    惟查：檢察官起訴被告於93年9 月11日侵占13,492元管理費
    之犯行，尚不能證明，業如上述，原審就此部分認被告所為
    亦構成業務侵占罪而予論科，容有違誤。檢察官上訴認被告
    素行不良，且否認犯行，犯後態度不佳，因而認原審量處被
    告有期徒刑10月之量刑過輕，而指摘原判決不當，並無理由
    ；被告上訴否認部分犯行，並認原審量刑過重，則非無理由
    ，仍應由本院予以撤銷改判。
七、審酌被告在居禮大樓及羅曼第公寓大廈擔任管理員，未盡忠
    職守，擅自侵占自己經手保管之款項，嗣後未及時坦然認錯
    ，惟於本院審理時已坦承大部分犯行，應已有悔意，另其妹
    李美玉業已匯款12,000元而代被告返還聯總公司，以及被告
    之家屬業已代被告歸還22,000元予羅曼第公寓大廈管理委員
    會，此均業如上述，即被害人之損害已大抵受賠償等，及其
    他一切情況，量處如主文第2 項所示之刑，以資懲儆。至於
    檢察官於原審審理時，具體求處有期徒刑1 年，本院認尚嫌
    過重，另被告希望量刑範圍在有期徒刑6 月以下，亦與業務
    侵占罪之法定刑度及累犯、連續犯之加重規定不合，均尚非
    所宜，附此敘明。
據上論斷，應依刑事訴訟法第369 條第1 項前段、第364 條、第
299 條第1 項前段，刑法第2 條第1 項前段、第336 條第2 項、
第352 條、第47條第1 項、修正前第56條、第55條，刑法施行法
第1 條之1 第2 項，判決如主文。
本案經檢察官沈紹嘉到庭執行職務。
中　　華　　民　　國　　96　　年　　7 　　月　　4 　　日
                  刑事第七庭    審判長法  官  莊飛宗
                                      法  官  孫啟強
                                      法  官  邱明弘
以上正本證明與原本無異。
不得上訴。
中　　華　　民　　國　　96　　年　　7 　　月　　4 　　日
　　　　　　　　　　　　　　　　　　　書記官  黃玉珠
附錄法條：
中華民國刑法第336條第2項
對於業務上所持有之物，犯前條第 1 項之罪者，處 6 月以上
5 年以下有期徒刑，得併科 3 千元以下罰金。
中華民國刑法第352條
毀棄、損壞他人文書或致令不堪用，足以生損害於公眾或他人者
，處 3 年以下有期徒刑、拘役或 1 萬元以下罰金。
